臺灣士林地方法院民事判決
110年度簡上字第214號
上  訴  人  柯皓輝  


視同上訴人  指南客運汽車股份有限公司


法定代理人  呂奇峯  
訴訟代理人  陳宏蓁  
被上訴人    新安東京海上產物保險股份有限公司

法定代理人  陳忠鏗  
訴訟代理人  羅天君  
上列當事人間請求侵權行為損害賠償事件，上訴人對於民國110
年8月11日本院士林簡易庭109年度士簡字第1339號第一審判決提
起上訴，本院於111年6月13日言詞辯論終結，判決如下：
    主  文
一、原判決關於命上訴人連帶給付超過新臺幣參萬肆仟參佰柒拾
    肆元本息部分，及該部分假執行之宣告，暨訴訟費用之裁判
    均廢棄。
二、上開廢棄部分，被上訴人在第一審之訴駁回。
三、其餘上訴駁回。
四、第一、二審訴訟費用由被上訴人負擔百分之四十五，餘由上
    訴人連帶負擔。
　　事實及理由
壹、程序部分：　　
    按訴訟標的對於共同訴訟之各人必須合一確定者，共同訴訟
    人中一人之行為有利益於共同訴訟人者，其效力及於全體，
    民事訴訟法第56條第1項第1款定有明文。又民法第275條規
    定，連帶債務人中之一人受確定判決，而其判決非基於該債
    務人之個人關係者，為他債務人之利益，亦生效力。故債權
    人以各連帶債務人為共同被告提起給付之訴，被告一人提出
    非基於其個人關係之抗辯有理由者，對於被告各人即屬必須
    合一確定，自應適用民事訴訟法第56條第1項之規定（最高
    法院110年度台上字第2716號判決參照）。查本件上訴人甲○
    ○因連帶債務受敗訴之判決，以非基於個人關係之抗辯提起
    上訴，且有理由，對同造之連帶債務人指南客運汽車股份有
    限公司（下稱指南客運公司）即屬必須合一確定，揆諸上開
    規定及說明，其上訴之效力自及於未聲明上訴之指南客運公
    司，爰將指南客運公司併列為視同上訴人，合先敘明。
貳、實體部分：
一、被上訴人起訴主張略以：被上訴人為訴外人即被保險人協新
    汽車股份有限公司所有車牌號碼000-0000號租賃小貨車（下
    稱系爭車輛）車體損失險之保險人。又上訴人指南客運公司
    之受僱人即上訴人甲○○，於民國109年1月14日10時44分許駕
    駛指南客運公司所有營業大客車（下稱上訴人車輛），行經
    新北市淡水區濱海路三段與後洲路口時，因在設有禁止迴轉
    標誌之路段迴車，致與訴外人林明嘉所駕駛之系爭車輛發生
    碰撞（下稱系爭事故），造成系爭車輛受損。被上訴人已依
    保險契約賠付系爭車輛修復費用總計138,626元（其中，工
    資14,586元、零件110,724元、烤漆13,316元）予協新汽車
    股份有限公司，並依保險法第53條規定取得代位求償權。為
    此，爰依民法第184條第1項前段、第188條第1項規定及保險
    法第53條代位求償權之法律關係提起本訴，請求上訴人連帶
    給付系爭車輛之修復費用等語。
二、上訴人之答辯：
（一）上訴人甲○○則以：系爭事故發生位置是三線道，伊是在最
      內側車道行駛，系爭車輛則係在伊之車道正後方行駛，兩
      車在同一車道，是前後車之關係，並無轉彎車應讓直行車
      之問題，系爭事故應是系爭車輛之駕駛人未注意車前狀況
      所致等語置辯。
（二）上訴人指南客運公司則以：甲○○所行駛經過事發路段之路
      線業經主管機關核定達數年，未曾接獲主管機關要求因變
      更號誌不得迴轉之通知，且該路段號誌於109年3月3日便
      將現場「禁止迴轉」之號誌以黑色塑膠袋包起。縱使上訴
      人須負賠償責任，然回復原狀所需之金額，應參酌車損狀
      況、年份、車種、估修零件等資料，若修理材料以新品換
      舊品，應予折舊等語置辯。
三、原審審理結果認被上訴人請求上訴人連帶給付上開修復費用扣除零件部分折舊金額後之餘額44,698元，及其遲延利息部分為有理由，逾此範圍之請求則無理由，而駁回被上訴人其餘請求，並就被上訴人勝訴部分依職權宣告假執行。上訴人甲○○不服提起上訴，除援用原審之陳述外，另補陳：系爭事故係因系爭車輛於接近紅綠燈時未減速而不當超車、未保持安全超車間距所致。伊係因系爭事故發生路口較狹窄，才會先向右偏再左轉，但伊之車身大部分還在內側車道，路權應歸於伊，就算伊當時沒打方向燈，伊也一直是前車，也有減速準備轉彎，伊對於系爭事故雖有過失，但不是肇事主因等語。上訴人指南客運公司則補陳：上訴人車輛在系爭事故發生當時未打方向燈，雖無法表明其欲向左迴轉之意，但亦無向右變換車道之意，而系爭車輛當時加速向左超車，則縱上訴人車輛未迴轉，仍會與系爭車輛發生碰撞等語。上訴人並均上訴聲明：1.原判決不利於上訴人部分廢棄。2.被上訴人在第一審之訴駁回。
四、被上訴人除援用原審之主張及陳述外，另補陳：就上訴人甲
    ○○主張系爭車輛駕駛人林明嘉之過失不爭執，但系爭事故發
    生當時，上訴人車輛變換車道未打方向燈，又在路口向右偏
    移行駛，致林明嘉誤認上訴人要向右變換車道至中間車道，
    因此才持續直行超車，故甲○○為肇事主因，應負七成或更高
    之肇事責任等語置辯。並答辯聲明：上訴駁回。
五、得心證之理由：
（一）按因故意或過失，不法侵害他人之權利者，負損害賠償責
      任。汽車、機車或其他非依軌道行駛之動力車輛，在使用
      中加損害於他人者，駕駛人應賠償因此所生之損害，民法
      第184條第1項前段、第191條之2前段分別定有明文。又受
      僱人因執行職務，不法侵害他人之權利者，由僱用人與行
      為人連帶負損害賠償責任。但選任受僱人及監督其職務之
      執行，已盡相當之注意或縱加以相當之注意而仍不免發生
      損害者，僱用人不負賠償責任，民法第188條第1項亦有明
      文。另按被保險人因保險人應負保險責任之損失發生，而
      對於第三人有損失賠償請求權者，保險人得於給付賠償金
      額後，代位行使被保險人對於第三人之請求權；但其所請
      求之數額，以不逾賠償金額為限，保險法第53條第1項亦
      有明文。經查：
　　1.被上訴人為訴外人即被保險人協新汽車股份有限公司所有
      系爭車輛車體損失險之保險人，以及上訴人甲○○確有於上
      開時、地駕車左轉時，與訴外人林明嘉所駕駛系爭車輛發
      生系爭事故，造成系爭車輛受損，被上訴人已依保險契約
      賠付系爭車輛修復費用總計138,626元（其中，工資14,58
      6元、零件110,724元、烤漆13,316元）予協新汽車股份有
      限公司等事實，為兩造所不爭執，並有新道路交通事故現
      場圖、調查報告表、道路交通事故調查紀錄表、現場照片
      、當事人登記聯單、初步分析研判表、行車執照、駕駛執
      照、車損照片、估價單、統一發票、車輛維修保險賠款付
      承修廠商同意書等件在卷可參（見原審卷第6至16、20至4
      1頁），復經本院勘驗系爭車輛上所裝設行車紀錄器錄影
      畫面確認無誤，有勘驗筆錄附卷可稽（見本院卷第80至91
      頁），堪認屬實。
　　2.按汽車行駛時，駕駛人應注意車前狀況及兩車並行之間隔，並隨時採取必要之安全措施，不得在道路上蛇行，或以其他危險方式駕車。汽車在同向二車道以上之道路，除應依標誌或標線之指示行駛外，並應遵守下列規定：五、除準備停車或臨時停車外，不得駛出路面邊線或跨越兩條車道行駛。汽車行駛至交岔路口左轉彎時，應距交岔路口30公尺前顯示方向燈或手勢，換入內側車道或左轉車道，道路交通安全規則第94條第3項、第98條第1項第5款及第102條第1項第5款分別定有明文。查，系爭事故發生當時，上訴人甲○○所駕駛上訴人車輛確有因欲迴轉而自內線車道向右偏移跨越至中間車道後，復又向左偏移，過程中均未顯示方向燈；而訴外人林明嘉所駕駛系爭車輛原行駛於上訴人車輛後方，於上訴人車輛向右偏移而跨越內側、中間車道當時，系爭車輛即因欲超車而持續向前直行至上訴人車輛左後側、與上訴人車輛於內側車道並行，旋即因上訴人車輛復又向左偏移致兩車發生碰撞等情，有前揭勘驗筆錄可資為證。據此，足認上訴人甲○○駕駛上訴人車輛確有因欲向左迴轉而違規向右偏移、跨越車道行駛，以及於左轉彎時，未注意顯示方向燈或手勢等過失；訴外人林明嘉駕駛系爭車輛則亦有超車時未注意車前狀況及兩車並行間隔，即於上訴人車輛向右偏移而跨越兩車道時，冒然直行至上訴人車輛左後側與之併行之過失，因而導致系爭事故之發生，新北市政府車輛行車事故鑑定會就系爭事故肇事原因鑑定結果，亦同此見解，鑑定意見並認：上訴人甲○○上開過失為系爭事故之肇事主因，訴外人林明嘉上開超車過失則為肇事次因，此有新北市政府車輛行車事故鑑定會鑑定意見書在卷足以佐證（見原審院卷第91至92頁）。
　　3.綜上，上訴人甲○○就系爭事故之發生既有過失，則被上訴
      人就其因保險契約所賠付系爭車輛之修復費用，本於保險
      代位及侵權行為之法律關係，請求上訴人甲○○及其僱用人
      即上訴人指南客運公司連帶負損害賠償責任，即屬有據。
（二）按不法毀損他人之物者，被害人得請求賠償其物因毀損所
      減少之價額，民法第196條定有明文。又物被毀損時，被
      害人除得依民法第196條請求賠償外，並不排除民法第213
      條至第215條之適用。而負損害賠償責任者，除法律另有
      規定或契約另有訂定外，應回復他方損害發生前之原狀。
      第1項情形，債權人得請求支付回復原狀所必要之費用，
      以代回復原狀，民法第213條第1項、第3項分別定有明文
      。此外，侵權行為賠償之標準，應調查被害人實際上損害
      如何，以定其數額之多寡；有關車輛零件部分之修復，既
      以新零件更換被損害之舊零件，則在計算損害賠償時，自
      應將零件折舊部分予以扣除（最高法院77年5月17日第9次
      民事庭會議決議可資參照）。查：
    1.被上訴人因系爭事故而已賠付系爭車輛修復費用138,626元（其中，工資14,586元、零件110,724元、烤漆13,316元）予協新汽車股份有限公司之事實，業如前述，揆諸前揭說明，被上訴人此部分得本於保險代位請求上訴人賠償損害之金額自應以扣除零件折舊後之修復費用為限。
    2.參照依行政院所發佈之固定資產耐用年數表及固定資產折
      舊率表，小客車之耐用年數為5年，依定率遞減法每年折
      舊千分之369。併參酌營利事業所得稅查核準則第95條第6
      項規定，固定資產提列折舊採用平均法、定率遞減法或年
      數合計法者，以1年為計算單位；其使用期間未滿1年者，
      按實際使用之月數相當於全年之比例計算之；不滿1月者
      ，以月計。查，系爭車輛係於106年7月出廠，有前揭行車
      執照附卷可考，則按上述標準計算，系爭車輛迄系爭事故
      發生即109年1月時，業已使用2年7個月，是上開修復費用
      中，零件費用扣除折舊後之金額應為34,596元（詳如附表
      之計算式），再加上上開工資及烤漆費用，則被上訴人得
      向上訴人連帶請求之車輛修復費用應以62,498元為限【計
      算式：34,596元＋14,586元＋13,316元＝62,498元】。　　
      　
（三）再按損害之發生或擴大，被害人與有過失者，法院得減輕賠償金額，或免除之。民法第217第1項定有明文。本院審酌系爭事故發生之經過，乃上訴人甲○○先任意偏移車道行駛，復未顯示方向燈，方致在同車道後方之訴外人林明嘉誤認上訴人甲○○欲向右變換車道，從而上訴人甲○○應負較大之肇事責任，惟訴外人林明嘉未於確認上訴人車輛確實係欲變換車道、未確定其行向之情形下，即因欲超車而冒然向前行駛至與上訴人車輛並行於同一車道，其就系爭事故之發生，同具有相當之過失，是本院考量本件肇事雙方之行車狀態、過失情節、對於車禍發生原因力之強弱等一切情狀，並參酌前揭新北市政府車輛行車事故鑑定會之鑑定意見後，認上訴人甲○○與訴外人林明嘉對系爭事故之發生，應分別負55％及45％之肇事責任，始為公允。則依上揭民法第217條第1項之規定，上訴人就被上訴人因系爭事故所受損害得減輕45％之賠償責任。據此，依前述過失比例計算，被上訴人得請求上訴人連帶賠償之金額，應核減為34,374元【計算式：62,498元×55％＝34,374元，小數點以下4捨5入】。
六、綜上所述，被上訴人本於保險代位及侵權行為之法律關係，
    請求上訴人連帶賠償34,374元及其遲延利息，為有理由，應
    予准許；逾此所為請求，為無理由，應予駁回。原審就超過
    上開應准許部分，為上訴人敗訴之判決，並依職權為假執行
    之宣告，尚有未洽，上訴意旨指摘原判決此部分為不當，求
    予廢棄改判，為有理由，爰由本院將原判決此部分予以廢棄
    改判如主文第2項所示。至原審就上開應准許部分，判命上
    訴人給付，並依職權宣告假執行，經核於法並無違誤，上訴
    意旨指摘原判決此部分不當，求予廢棄改判，為無理由，應
    駁回其上訴。
七、本件事證已臻明確，兩造其餘攻擊防禦方法及所提證據，核
    與本件判決結果不生影響，爰不另一一論述，併予敘明。
八、據上論結，本件上訴為一部有理由，一部無理由，依民事訴
    訟法第436條之1第3項、第450條、第449條第1項、第463條
    、第79條、第85條第2項判決如主文。
中　　華　　民　　國　　111 　年　　7 　　月　　14　　日
                  民事第五庭  審判長法  官　蔡志宏
　  　　　　　　　　　　　　　　　　法　官　林銘宏
　  　　　　　　　　　　　　　　　　法　官　趙彥強
以上正本係照原本作成。
本件判決不得上訴。
中　　華　　民　　國　　111 　年　　7 　　月　　14　　日
                                    書記官  呂子彥

附表：
折舊時間           金額
第1年折舊值        110,724×0.369=40,857
第1年折舊後價值    110,724-40,857=69,867
第2年折舊值        69,867×0.369=25,781
第2年折舊後價值    69,867-25,781=44,086
第3年折舊值        44,086×0.369×(7/12)=9,490
第3年折舊後價值    44,086-9,490=34,596